臺灣苗栗地方法院刑事判決　　　　　　　 100年度訴字第14號
公　訴　人　臺灣苗栗地方法院檢察署檢察官
被　　　告　鍾眉如
上列被告因偽造文書等案件，經檢察官提起公訴（99年度偵字第
1121號），本院依簡式審判程序判決如下：
    主  文
鍾眉如犯行使偽造私文書罪，處有期徒刑拾月。
    犯罪事實及理由
一、犯罪事實：
    鍾眉如自民國96年7 月25日起，自任會首邀集查麗卿（原名
    查岳彤）等人成立人數連同本人在內共16名會員之合會，會
    期自96年7 月25日起至97年10月25日止，每名會員每月繳交
    合會會金新臺幣（下同）2 萬元，採外標制，底標為500 元
    ，每次以投標金額最高者得標，開標時間為每月25日17時許
    ，開標地點為鍾眉如所經營址設於苗栗縣三義鄉○○村○○
    路210 之2 號之「唐元軒藝品店」內。詎鍾眉如於合會進行
    期間內之97年2 月25日17時許（即第8 期），因財務周轉困
    難，竟意圖為自己不法之所有，基於詐欺取財、行使偽造私
    文書之犯意，利用合會開標時會員未全部到場，且彼此不一
    定認識之機會，在前揭店址內，未經查麗卿之同意或授權，
    冒用查麗卿之名義，偽造查麗卿之署名，填載競標金額3500
    元，完成依習慣表示查麗卿願以其上所標示標息標取會款意
    思之以私文書論之標單（業已滅失），用以參與競標而向其
    他到場標會之會員提示並行使之，致使不知情之其餘活會會
    員陷於錯誤，誤以為查麗卿業於當期得標，而繳交當月應繳
    會款予鍾眉如，金額總合31萬1800元，足以生損害於查麗卿
    及其餘活會會員，並影響合會會員間之信用評估及依約如期
    標得會款之利益，鍾眉如因此詐得上揭金額之款項，並將該
    實際上所持有之合會金供己周轉之用，而未交付予查麗卿。
    嗣於97年8 月25日（即第14期），查麗卿因經濟困窘，亟需
    參與投標，但因另有其餘活會會員得標而未果。自此之後，
    僅殘餘查麗卿及不知情之張秀英2 名活會會員，查麗卿遂與
    張秀英商議得否禮讓查麗卿先行競標得標，但張秀英竟告以
    查麗卿早於97年2 月25日得標乙情，至此，查麗卿乃轉向質
    之鍾眉如，始得知鍾眉如冒標並詐得款項等情事。
二、證據名稱：
  (一)被告鍾眉如之自白。
  (二)證人即告訴人查麗卿及證人張秀英於偵查中之證述。
  (三)合會會單及被告出具之聲明書影本各1 份。
三、論罪量刑：
  (一)罪名及罪數：
  1.按民間互助會之標單，寫有標息及標會者之署押，依習慣係
    表示投標會款之私文書，為刑法第220 條之準私文書（最高
    法院82年度台上字第217 號判決參照）。次按一般民間互助
    會之慣例，會員欲參加標會時，僅在一張空白紙條上，書寫
    本人姓名（或蓋章）及一定之數目字（阿拉伯數字或國字數
    字均可）即可，毋庸再書寫其他文字。如單就該張字條之形
    式上觀察，實不知該製作名義人所書寫之數字係代表何種意
    義，尚不具備文書之效力，此與在支票背面蓋章或署押作為
    背書，乃法律（票據法）規定具備對支票負擔保責任之私文
    書效力有別，惟依民間之習慣，上開標會時書寫姓名、數字
    之字條即係標單，乃用以表示欲以該數字作為利息參加競標
    會款之意思，故偽造標單屬於偽造刑法第220 條第1 項以文
    書論之文書，應適用該法條後，依偽造私文書罪論處（最高
    法院74年度台上字第1799號判決、司法院（76）廳刑一字第
    1669號函參照）。
  2.核被告偽造合會標單後進而行使，並偽以會員查麗卿得標之
    名義向其他會員收取會款之行為，係犯刑法第216 條、第21
    0 條之行使偽造私文書罪及同法第339 條第1 項詐欺取財罪
    。惟被告偽造合會標單後提出加以行使，偽造之低度行為應
    為行使之高度行為所吸收，應僅論以行使偽造私文書罪。又
    被告偽造合會標單後，並提出加以行使，其目的本即在以欺
    罔之方法，詐騙合會會員偽以會員查麗卿以3500元標息得標
    ，是依整體觀察結果，被告行使偽造私文書時，即已在實施
    詐欺取財部分行為，其後向各合會會員收取合會會金，乃在
    遂行先前之部分詐欺取財行為。足見，被告所犯行使偽造私
    文書罪與詐欺取財罪間既有部分重疊合致，可認為係以一行
    為觸犯數罪名之想像競合關係，應依刑法第55條前段之規定
    ，從一重論以行使偽造私文書罪。。
  (二)量刑：
    爰審酌被告前無任何犯罪紀錄，素行良好；復衡酌其係因財
    務周轉困難因而冒標之犯罪動機、目的、犯罪手段、品行、
    智識程度、對被害人造成之損害、犯罪後已坦承犯行之態度
    及公訴人請求依法判決等一切情狀，爰量處如主文所示之刑
    ，以資懲儆。
  (三)不予沒收之理由：
    被告偽造之標單，業已滅失，已無從宣告沒收，爰不為沒收
    之宣告。
四、適用之法條：
  (一)刑事訴訟法第273 條之1 第1 項、第299 條第1 項前段、第
    310 條之2 、第454 條第1 項。
  (二)刑法第216 條、第210 條、第339 條第1 項、第55條。
五、本判決係依刑事訴訟法第310 條之2 、第454 條第1 項製作
    。如不服本判決，應於判決送達之日起10日內，向本院提起
    上訴。
本案經檢察官盧美如到庭執行職務。
中    華    民    國   100    年    1     月    31    日
                  刑事第二庭    法  官  楊  清  益
以上正本證明與原本無異。
如不服本判決應於收受判決後10日內向本院提出上訴書狀，並應
應敘述具體理由。其未敘述上訴理由者，應於上訴期間屆滿後20
日內向本院補提理由書( 均須按他造當事人之人數附繕本) 「切
勿逕送上級法院」。告訴人或被害人如對本判決不服者，應具備
理由請求檢察官上訴，其上訴期間之計算係以檢察官收受判決正
本之日期為準。
                                書記官  蕭  雅  文
中    華    民    國   100    年    1     月    31    日
附記論罪之法條全文：
刑法第210 條（偽造變造私文書罪）
偽造、變造私文書，足以生損害於公眾或他人者，處5 年以下有
期徒刑。
刑法第216 條（行使偽造變造或登載不實之文書罪）
行使第210 條至第215 條之文書者，依偽造、變造文書或登載不
實事項或使登載不實事項之規定處斷。